【裁判字號】    95,易,993
【裁判日期】    951017
【裁判案由】    詐欺
【裁判全文】
臺灣彰化地方法院刑事判決               95年度易字第993號
公  訴  人  臺灣彰化地方法院檢察署檢察官
被      告  甲○○
上列被告因詐欺案件，經檢察官提起公訴（95年度偵字第5527號
），及移送併案審理（95年度偵字第8543、8563號），被告於準
備程序就被訴事實為有罪之陳述，經告以簡式審判程序之旨，並
聽取公訴人、被告之意見後，本院合議庭裁定由受命法官獨任進
行簡式審判程序，判決如下：
    主  文
甲○○幫助連續意圖為自己不法之所有，以詐術使人將本人之物
交付，處有期徒刑月，如易科罰金，以銀元佰元即新臺幣玖
佰元折算壹日。
    事  實
一、甲○○因積欠地下錢莊債務，雖可預見金融帳戶係個人理財
    之重要工具，關係個人財產、信用之表徵，一般人收購他人
    名義之金融帳戶，常與詐欺取財之犯罪密切相關，且收購他
    人存摺之目的，在於收取贓款及掩飾犯行不易遭人追查，又
    對於提供帳戶之行為本身，雖無引發他人萌生犯罪之確信，
    但仍不顧他人所可能遭受之危險，竟基於縱若有人持以犯詐
    欺取財罪亦不違反其本意之幫助犯意，於民國95年5月26日9
    時許，在彰化縣彰化市彰化火車站前，同時將其甫向中華郵
    政股份有限公司彰化光復路郵局（下稱光復路郵局）申請開
    立之局號0000000、帳號0000000號帳戶及向臺北富邦銀行彰
    化分行 (下稱富邦銀行彰化分行)申請開立之帳號000000000
    000號帳戶之存摺、提款卡、密碼及光復路郵局帳戶印章1顆
    ，提供予真實姓名年籍不詳、綽號「劉先生」之成年男子使
    用，以折抵向地下錢莊借貸之利息新臺幣 (下同)4,000 元
    。該綽號「劉先生」之成年男子及其所屬之詐欺集團成員取
    得甲○○所交付之前開光復路郵局及富邦銀行彰化分行帳戶
    存摺、印章、提款卡及密碼後，即共同基於意圖為自己不法
    所有之概括犯意聯絡：(一)於95年5月29日14時許，由不詳
    姓名年籍之成年男子撥打電話予陳正峰，佯稱係竹聯幫份子
    「阿豪」，並諉稱陳正峰造成其小姐心情不好無法上班，要
    求陳正峰以匯款方式負責云云，致使陳正峰陷於錯誤，乃依
    指示於當日15時5分許匯款2,000元至甲○○上開富邦銀行彰
    化分行帳戶。(二)於95年5月間，在報紙刊登徵求家庭代工
    廣告，王珮敏乃撥打報載電話詢問，由真實姓名年籍不詳之
    成年人接聽，並向王珮敏佯稱須先匯款始將家庭代工物品送
    至其家中云云，致使王珮敏陷於錯誤，依指示於95年6月2日
    某時匯款25,200元至甲○○上開光復路郵局帳戶。(三)於95
    年6月6日10時許，乙○○撥打報紙分類廣告刊載之聯絡電話
    求職，由不詳姓名年籍、自稱「羅主任」之成年男子接洽，
    並向乙○○佯稱須先繳交加工材料及油資共20,100元云云，
    致乙○○陷於錯誤，於當日15時29分許、翌日11時1分許，
    前往臺中縣大里草湖郵局，分別匯入新臺幣2,100元及18,00
    0元至甲○○上開光復路郵局帳戶，復於同年6月8日上午9時
    許，該自稱「羅主任」之成年男子再致電乙○○佯稱其已中
    獎，惟須先繳交律師費，致乙○○陷於錯誤，於同日上午11
    時36分許，前往臺中縣大里市農會匯款20,000元至甲○○上
    開光復路郵局帳戶。嗣因陳正峰、王珮敏、乙○○發覺受騙
    ，分別報警處理，適甲○○依前揭綽號「劉先生」之成年男
    子指示，於同年6月14日12時5分許，前往光復路郵局辦理上
    開帳戶存摺、提款卡遺失申請補發，並填載郵政存簿儲金提
    款單，臨櫃提款2,000元之際，經行員報警而查獲。
二、案經乙○○訴由彰化縣警察局彰化分局報告臺灣彰化地方法
    院檢察署檢察官偵查起訴；暨陳正峰訴由彰化縣警察局彰化
    分局、王珮敏訴由臺北縣政府警察局永和分局報告臺灣彰化
    地方法院檢察署檢察官移送併案審理。
    理  由
一、本件被告甲○○於準備程序中，先就上開犯罪事實為有罪之
    陳述，且所犯係死刑、無期徒刑、最輕本刑為3年以上有期
    徒刑以外之罪，經本院合議庭依刑事訴訟法第273條之1第1
    項之規定，裁定由法官一人獨任進行簡式審判程序，先此敘
    明。
二、上揭事實，業據被告甲○○迭於警詢、偵查及本院準備程序
    、審理時坦承不諱，並經被害人陳正峰、王珮敏、乙○○於
    警詢時指述受騙情節綦詳，復有中華郵政股份有限公司彰化
    郵局95年8月2日彰營字第0950101787號函檢附被告設立光復
    路郵局帳戶之歷史交易清單、臺北富邦銀行彰化分行95年7
    月6日北富銀彰化字第0181號、95年7月21日北富銀彰化字第
    0916號函檢附被告設立帳戶之往來交易明細各1份，及被害
    人陳正峰提出之臺北富邦銀行匯款單據1紙、被害人王珮敏
    提出之郵局匯款單據2紙、被害人乙○○提出之郵政國內匯
    款執據、中華郵政公司自動櫃員機交易明細表、大里市農會
    自動付款機客戶交易明細單各1紙附卷可稽，足認被告任意
    性自白與事實相符，應堪採信。又按刑法上之故意，分直接
    故意（確定故意）與間接故意（不確定故意），「行為人對
    於構成犯罪之事實，明知並有意使其發生者」為直接故意，
    「行為人對於構成犯罪之事實，預見其發生而其發生並不違
    背其本意者」為間接故意；查銀行帳戶可供款項之存匯、提
    領，係一般人均可輕易申請開設，並無任何資格條件之限制
    ，且金融存款帳戶，事關存戶個人財產權益之保障，其與存
    戶印鑑章、提款卡結合，專屬性、私密性更形提高；除非本
    人或與本人具密切關係之人，難認有何理由可自由流通使用
    該存摺、印章；一般人亦均有應妥為保管存摺及提款卡，以
    防止存摺及提款卡被他人冒用之認識，縱有特殊情況偶有將
    存摺、提款卡交付他人之需，亦必深入瞭解其用途後始行提
    供使用，實乃吾人日常生活經驗與事理；且存摺、提款卡等
    有關個人財產、身分之物品，如淪落不明人士手中，極易被
    利用為與財產犯罪有關之犯罪工具；而與他人於身分上不具
    密切關係之人，竟要求他人提供帳戶以為使用，此等行為，
    客觀上已屬可疑，且顯係供為某非正當資金進出使用，而隱
    瞞其流程及行為人身分曝光之不法意圖亦可預見；若此之社
    會現實，恆係一般人本於日常生活經驗即可體察，本件被告
    對此自亦難諉無不知，是被告於交付帳戶之初，應可預見綽
    號「劉先生」之成年男子將藉以作為詐欺取財等不法用途，
    而被告將前開郵局、銀行帳戶之存摺、提款卡及密碼交付他
    人後即任其使用之情形，顯對他人利用上開帳戶作為詐欺取
    財使用結果之發生，亦不違背其本意，是被告有幫助他人犯
    詐欺取財罪之不確定故意甚明。本件事證明確，被告犯行堪
    以認定，應予依法論科。
三、查被告行為後，刑法業於94年2月2日修正公布，95年7月1日
    起施行。按行為後法律有變更者，適用行為時之法律，但行
    為後之法律有利於行為人者，適用最有利於行為人之法律，
    修正後刑法第2條第1項定有明文。此條規定係規範行為後法
    律變更所生新舊法律比較適用之準據法，本身尚無新舊法比
    較之問題，於新法施行後，應一律適用新法第2條第1項之規
    定，為「從舊從輕」之比較。而本次法律變更，比較時應就
    罪刑有關之共犯、未遂犯、想像競合犯、牽連犯、連續犯、
    結合犯，以及累犯加重、自首減輕暨其他法定加減原因（如
    身分加減）與加減例等一切情形，綜其全部罪刑之結果而為
    比較（最高法院95年5月23日95年度第8次刑庭會議決議參照
    ）。經查：
 (一)刑法第339條第1項之詐欺罪，法定刑得科或併科銀元1,000
     元以下罰金，依修正後刑法施行法增訂第1條之1：「中華
     民國94年1月7日刑法修正施行後，刑法分則編所定罰金之
     貨幣單位為新臺幣。94年1月7日刑法修正時，刑法分則編
     未修正之條文定有罰金者，自94年1月7日刑法修正施行後
     ，就其所定數額提高為30倍。但72年6月26日至94年1月7日
     新增或修正之條文，就其所定數額提高為3倍」，及刑法第
     33條第5款修正為：「主刑之種類如下：五、罰金：新臺幣
     1,000元以上，以百元計算之」等規定，是依修正後之法律
     ，刑法第339條第1項之詐欺罪所得科或併科之罰金刑最高
     為新臺幣30,000元，最低為新臺幣1,000元；然依被告行為
     時之刑罰法律即罰金罰鍰提高標準條例第1條前段規定之提
     高倍數10倍及刑法第33條第5款規定之罰金最低額1元計算
     ，該罪之罰金刑最高為銀元10,000元，最低額為銀元1元，
     若換算為新臺幣，最高額雖與新法同為新臺幣30,000元，
     然最低額僅為新臺幣3元，比較修正前、後之刑罰法律，自
     以修正前之法律較有利於被告。
 (二)被告行為時之刑法第30條第1項、第2項規定：「幫助他人
     犯罪者，為從犯。雖他人不知幫助之情者，亦同。從犯之
     處罰，得按正犯之刑減輕之」，而95年7月1日修正公布施
     行之刑法第30條第1項、第2項則規定：「幫助他人實行犯
     罪行為者，為幫助犯。雖他人不知幫助之情者，亦同。幫
     助犯之處罰，得按正犯之刑減輕之」，比較修正前、後之
     幫助犯規定，修正前刑法並無不利於被告。
 (三)被告行為後，刑法第56條關於連續犯之規定業經修正刪除
     ，除法理上合於接續犯、包括一罪之情形仍可以一罪論外
     ，其餘數犯罪行為之情形，即應依刑法第51條規定分論併
     罰。是該項刪除雖非犯罪構成要件之變更，但已影響行為
     人刑罰之法律效果，自屬法律有所變更，而有比較新舊法
     之必要。本件被告雖僅有一次幫助行為，然因正犯先後數
     次詐欺取財之行為，若依舊法規定，僅以一罪論，若依新
     法，則須分論併罰，亦影響被告從犯所應論處之罪數，自
     有比較新舊法之必要。經比較新、舊法之結果，應以被告
     行為時之舊法較有利於被告。
 (四)刑法第41條第1項前段關於易科罰金折算標準之規定，由「
     犯最重本刑為5年以下有期徒刑以下之刑之罪，而受6個月
     以下有期徒刑或拘役之宣告，因身體、教育、職業、家庭
     之關係或其他正當事由，執行顯有困難者，得以1元以上3
     元以下折算1日，易科罰金」，修正為「犯最重本刑為5年
     以下有期徒刑以下之刑之罪，而受6個月以下有期徒刑或拘
     役之宣告者，得以新臺幣1,000元、2,000元或3,000元折算
     一日，易科罰金。」。修正前刑法第41條第1項前段之易科
     罰金折算標準，依修正前之罰金罰鍰提高標準條例第2條 (
     現已刪除)規定，應就其原定數額提高為100倍折算1日，並
     依現行法規所定貨幣單位折算新臺幣條例第2條規定，以新
     臺幣元3倍折算之，亦即，修正前刑法第41條第1項前段之
     易科罰金折算標準，應以銀元100元以上300元以下即新臺
     幣300元以上900元以下折算為1日，經比較新、舊法結果，
     應以被告行為時之法律即修正前刑法第41條第1項前段、修
     正前罰金罰鍰提高標準條例第2條規定，較有利於被告。
 (六)綜合上述各條文修正前、後之比較，揆諸前揭最高法院決
     議及修正後刑法第2條第1項前段、後段規定之「從舊、從
     輕」原則，以95年7月1日修正公布施行前之刑法相關規定
     及修正前罰金罰鍰提高標準條例第1條前段、第2條規定對
     於被告較為有利，自應適用修正前之相關規定予以論處。
四、按連續幫助與幫助連續為不同之犯罪態樣，如基於概括犯意
    ，多次幫助他人犯罪，為連續幫助，該幫助者有多次犯罪行
    為；如以一幫助行為，幫助他人連續犯罪，則為幫助連續，
    就幫助犯而言，僅有一次犯罪行為（最高法院87年度臺上字
    第3865號裁判意旨參照）。按刑法上之幫助犯，係對於犯罪
    與正犯有共同之認識，而以幫助之意思，對於正犯資以助力
    ，而未參與實施犯罪之行為者而言（最高法院75年度臺上字
    第1509號、88年度臺上字第1270號判決意旨可資參照）。是
    以，如未參與實施犯罪構成要件之行為，且係出於幫助之意
    思提供助力，即屬幫助犯，而非共同正犯。查前開綽號「劉
    先生」之成年男子取得被告之上開光復路郵局帳戶、富邦銀
    行彰化分行帳戶後，與前開詐欺集團成員共同詐騙被害人陳
    正峰、王珮敏、乙○○，致該三人均遭詐騙而將總額各為2,
    000元、25,200元、40,100元分別匯款至前開富邦銀行彰化
    分行帳戶、光復路郵局帳戶內，並均受有財產上損害，有如
    前述。是核前開綽號「劉先生」之成年男子及其所屬詐騙集
    團成員所為，係犯刑法第339條第1項之詐欺取財罪。又前開
    詐欺集團成員在同一之詐騙過程中，使乙○○於極短之3日
    內各將3筆金錢匯款至被告前開光復路郵局帳戶內，均時間
    緊密，侵害同一法益，依一般社會觀念，在刑法評價上，應
    視為數次之接續實施，為包括一罪之接續犯。另前開詐欺集
    團成員先後三次對被害人陳正峰、王珮敏、乙○○之詐欺取
    財犯行，其時間緊接，手段同一，觸犯犯罪構成要件相同之
    罪名，顯係基於概括犯意而為之，依修正前刑法第56條之規
    定，應論以連續詐欺取財罪。本案被告以一個幫助行為同時
    將前開光復路郵局帳戶、富邦銀行彰化分行帳戶之存摺、印
    章、提款卡及密碼交付並告知前開綽號「劉先生」之成年男
    子，供「劉先生」及所屬之詐欺集團成員為前揭連續詐欺取
    財之帳戶使用，顯係基於幫助他人連續詐欺取財之犯意，且
    其提供帳戶予他人之行為係屬刑法詐欺取財罪構成要件以外
    之行為，其既以幫助他人犯罪之意思而參與犯罪構成要件以
    外之行為，且在無證據證明被告係以正犯而非以幫助犯之犯
    意參與犯罪之情形下，依上開說明，應認其所為係幫助犯而
    非正犯行為，故核被告所為，係犯修正前刑法第30條第1項
    、刑法第339條第1項之幫助詐欺取財罪。公訴人雖以被告提
    領上開光復路郵局帳戶內之2,000元款項而遭查獲，認被告
    所為係共犯刑法第339條第1項之詐欺取財罪，惟被告係因劉
    先生稱已遺失上開被告交付之光復路郵局帳戶存摺及提款卡
    ，故依劉先生指示於上開時、地補辦存摺、提款卡並提領
    2,000元，且於提供上開帳戶之後至被查獲期間，未曾提領
    上開光復路郵局、富邦銀行彰化分行帳戶內之存款，業據被
    告於偵查及本院審理中供述在卷，此外，並無積極證據足資
    佐證被告有正犯之意思或為詐欺取財構成要件之行為，尚難
    逕認其為共同正犯，本院因認起訴之基本社會事實相同，應
    依刑事訴訟法第300條規定變更起訴法條。被告幫助他人犯
    詐欺取財罪，為從犯，應依修正前刑法第30條第2項之規定
    ，按正犯之刑度，減輕其刑。另起訴書雖未敘及被告就被害
    人陳正峰、王珮敏部分之幫助詐欺取財犯行，然檢察官就犯
    罪事實之一部提起公訴者，其效力及於全部，此部分幫助詐
    欺取財之犯行，與前揭論罪科刑之業經起訴部分，乃同一事
    實之單純一罪關係，應為起訴效力所及，且經檢察官移送併
    案，本院自得併予審理。爰審酌被告因積欠地下錢莊債務，
    為圖小利，提供帳戶予不法份子使用，非惟幫助行詐欺取財
    者遂行取財目的，同時使其得以隱匿其真實身分，減少遭查
    獲之風險，加深犯罪之猖獗，且本案被害人陳正峰、王珮敏
    、乙○○先後確因遭詐騙而受有上開匯入被告帳戶金額之損
    害，惟犯罪手段平和，所生危害非鉅，出售帳戶所獲不法利
    益非多，且於犯後坦承犯行，態度尚稱良好等一切情狀，量
    處如主文所示之刑，並依修正前刑法第41 條第1項前段及修
    正前罰金罰鍰提高標準條例第2條之規定，諭知易科罰金之
    折算標準，以示懲儆。扣案之光復路郵局存簿儲金簿1本、
    印章1個、提款卡及提款單各1張，係其嗣後前往辦理掛失手
    續所用或所得，雖為被告所有，然非供其犯罪所用之物，自
    毋庸併予宣告沒收。
據上論斷，應依刑事訴訟法第273條之1第1項、第299條第1項前
段、第300條，刑法第2條第1項前段、第339條第1項、修正前刑
法第30條第1項前段、第2項、第41條第1項前段，罰金罰鍰提高
標準條例第1條前段、修正前罰金罰鍰提高標準條例第2條，現行
法規所定貨幣單位折算新臺幣條例第2條，判決如主文。
本案經檢察官郭玄義到庭執行職務。
中    華    民    國    95    年    10    月    17    日
                  刑事第二庭   法  官   尚安雅
以上正本證明與原本無異。
如不服本判決，應於送達後10日內向本院提出上訴狀（須附繕本
）。
中    華    民    國    95    年    10    月    17    日
                                書記官  廖建興
附錄論罪科刑法條：
中華民國刑法第339條
（普通詐欺罪）
意圖為自己或第三人不法之所有，以詐術使人將本人或第三人之
物交付者，處5年以下有期徒刑、拘役或科或併科1千元以下罰金
。
以前項方法得財產上不法之利益或使第三人得之者，亦同。
前二項之未遂犯罰之。


司法院資訊處製作；財團法人民間司法改革基金會備份。
